最高法院民事判決　　　　　　　　　　　　　　　八十六年度台上字第二六八二號
　　上　訴　人　未 ○ ○
　　被 上訴 人　午 ○ ○
　　　　　　　　庚○○○
　　　　　　　　天 ○ ○
　　　　　　　　卯 ○ ○
　　　　　　　　亥○○○
　　　　　　　　申 ○ ○
　　　　　　　　巳 ○ ○
　　　　　　　　甲 ○ ○
　　　　　　　　寅 ○ ○
　　　　　　　　丑 ○ ○
　　　　　　　　丙 ○ ○
　　　　　　　　乙 ○ ○
　　　　　　　　癸 ○ ○
　　　　　　　　辰 ○ ○
　　　　　　　　戌 ○ ○
　　　　　　　　酉○○○
　　　　　　　　戊 ○ ○
　　　　　　　　辛 ○ ○
　　　　　　　　壬 ○ ○
　　　　　　　　子 ○ ○
　　　　　　　　己 ○ ○
　　右 十五 人
　　訴訟代理人　丁○○律師
　　被 上訴 人　丁 ○ ○
右當事人間請求分割共有物事件，上訴人對於中華民國八十五年六月二十六日台灣高
等法院第二審判決（八十四年度上字第四四二號），提起上訴，本院判決如左：
    主  文
上訴駁回。
第三審訴訟費用由上訴人負擔。
    理  由
本件上訴人主張：坐落台北市○○區○○段三小段第八二八號土地，面積○點四八三
四公頃，為兩造共有。兩造不能達成分割之協議等情。求為分割之判決。
被上訴人午○○則以：系爭土地上之巷道等公共設施，旨在保障住戶之安全及提高居
住品質，與房屋之基地有不可分離之關係，自宜分歸有房屋之人所有。又各共有人以
原物分配不足部分，應按分割登記時之土地公告現值加四成計算補償金，俾免將來辦
理分割登記，發生補償費不足繳納增值稅之情形等語。被上訴人己○○則以：伊無資
力給付補償金，故僅願分得房屋之基地部分，並與巳○○保持共有等語。被上訴人申
○○以：伊願依第一審判決之分割方式，取得受分配之土地等語。而其餘被上訴人除
巳○○、甲○○外則以：共有人午○○以低價轉輾買受系爭土地之道路用地，該部分
之土地自應分歸午○○所有等語。資為抗辯。
原審依調查證據為辯論之結果，以：按各共有人得隨時請求分割共有物，民法第八百
二十三條第一項前段定有明文。經查，前開土地，為兩造共有，其應有部分各如原判
決附表（下稱附表）一所示，土地上為「興隆山莊」社區，其中如原判決附圖（下稱
附圖）所示Ａ、Ｂ、Ｃ、Ｄ、Ｅ、Ｆ、Ｇ、Ｈ、Ｉ、Ｊ、Ｋ、Ｌ、Ｍ、Ｎ、Ｏ、Ｐ、
Ｑ、Ｒ１、Ｓ部分之土地上建有房屋，面積及門牌亦如附圖之記載；各該房屋依序為
壬○○、辛○○、丁○○、己○○、巳○○（己○○、巳○○二人房屋共同占用Ｄ部
分基地）、庚○○○、子○○、寅○○、天○○、丑○○、丙○○、未○○、乙○○
、甲○○、卯○○、癸○○、辰○○、戌○○、酉○○○（戌○○、酉○○○二人房
屋共同占用Ｑ部分基地）、戊○○、亥○○○所有。而附圖所示Ｄ１、Ｒ、Ｖ部分之
土地，則為空地；Ｔ、Ｕ、Ｖ１、Ｗ為供社區○○○巷道。而午○○、申○○於系爭
土地上並無建物，亦未占有任何特定之部分，為兩造不爭之事實，並有土地登記簿謄
本可稽，復經履勘現場，囑託台北市古亭地政事務所測量屬實，亦有勘驗筆錄及土地
複丈成果圖足憑。上訴人雖主張，其購買系爭土地上社區之房地，面積共六十五坪，
僅其中房屋基地三十五坪部分辦妥過戶，其餘之公共設施用地仍為建商之名義，應認
雙方就系爭土地之分割方法已有協議，即房屋之基地部分分歸房屋所有人，公共設施
用地則分歸其持有人云云。惟按，共有物之協議分割，係指共有人全體就共有物之分
割方法，已全部達成一致之合意而言；而買賣契約之當事人就不動產所有權之移轉，
則屬契約履行之問題，與共有物之協議分割無涉。上訴人一面主張，系爭土地已有分
割之協議，一面請求裁判分割，不無矛盾。系爭土地復無因物之目的不能分割之情事
，共有人間亦未以契約訂有不分割之期限，兩造又不能達成分割之協議，其起訴請求
分割，即無不合。次查，系爭土地上係「興隆山莊」社區，有完整之建築規劃，其建
物、巷道、及空地分布情形已如上述。經斟酌系爭土地共有人之建物占有系爭土地之
現況，認如附圖所示Ａ、Ｂ、Ｃ、Ｅ、Ｆ、Ｇ、Ｈ、Ｉ、Ｊ、Ｋ、Ｌ、Ｍ、Ｎ、Ｏ、
Ｐ、Ｒ１、Ｓ部分之土地上分別建有房屋，應依序分歸壬○○、辛○○、丁○○、庚
○○○、子○○、寅○○、天○○、丑○○、丙○○、未○○、乙○○、甲○○、卯
○○、癸○○、辰○○、戊○○、亥○○○所有。又己○○、巳○○之房屋共同占用
Ｄ部分土地；戌○○、酉○○○之房屋共同占用Ｑ部分土地，亦應分得各該占用部分
之土地。己○○及巳○○，戌○○及酉○○○，因其房屋共同使用基地，自宜按原應
有部分之比例，就分得之土地保持共有，即己○○、巳○○共有Ｄ部分土地，應有部
分己○○為一六四之一一四、巳○○為一六四分之五○；戌○○、酉○○○共有Ｑ部
分土地，應有部分各二分之一，詳如附圖及附表一所示。午○○及申○○二人於系爭
土地上並無建物，亦未占用特定之部分；而系爭土地如附圖所示Ｄ１、Ｒ、Ｖ部分，
係屬空地，均有巷道相通，且目前無人占用。申○○表示願分得Ｄ１及Ｒ部分之土地
，自應將該二部分之土地分歸其所有，另Ｖ部分之土地則分歸午○○所有。再查，如
附圖所示Ｔ、Ｕ、Ｖ１、Ｗ為供社區○○○巷道，業經勘驗明確，且為兩造除未到場
者外所不爭執，此部分之巷道應由全體共有人依原應有部分之比例保持共有，以利社
區之通行，均詳如附圖及附表一所示。上訴人雖主張建商出售社區房地時，仍保留系
爭土地之巷道部分，未隨同房屋基地移轉登記於承購戶，嗣經午○○輾轉購得，故巷
道部分之土地應分歸午○○所有云云。惟分別共有物之共有人，按其應有部分對於共
有物之全部有使用收益之權，並無所謂之特定部分。午○○乃系爭土地之共有人，其
共有權之權能，當非僅止於特定巷道部分之用益，從另方面言之，亦無排除他共有人
使用巷道之權能。況系爭土地之巷道如分歸午○○，非但午○○不能為土地之利用，
社區之各住戶亦將無法通行，於全體共有人均屬不利，並有礙社會經濟利益，上訴人
主張巷道部分分歸午○○，殊不可採。系爭土地依上述方式分割結果，其中上訴人子
○○、天○○、亥○○○、午○○、及申○○五人不能按其應有部分之比例受分配，
而其餘之共有人受分配之土地則較其應有部分之比例為多，依民法第八百二十四條第
二項之規定，自應以金錢補償分配不足之共有人。查系爭土地乃純住宅之社區，有完
善之通行巷道，各共有人受分配之土地單價應無軒輊，故應以各共有人依其應有部分
比例應得之面積，與實際分得之面積增減情形，作為計算補償之標準。再者，系爭土
地八十三年之公告現值為每平方公尺新台幣三萬零四百元，已與市價相當，兩造共有
人除午○○及未到場之巳○○、甲○○外，均表示願依此價值計算補償。據此計算結
果，兩造應給付或應受領之補償金額，詳如附表二所示。又按，共有物之原物分割，
依民法第八百二十五條規定觀之，係各共有人就存在於共有物全部之應有部分，互相
移轉，使各共有人取得各自分得部分之單獨所有權。故對於分得部分價值較少之共有
人，需補償其損失時，應由分得較高之共有人，依其所得利益比例，對於每一受補償
之共有人共同負補償之責，始符分割共有物互為移轉權利之本旨，且不至因補償者財
力不同而有失公平。午○○主張之補償方式，以特定共有人間單獨為補償，亦有誤解
。且第一審判命特定共有人間各為單獨補償，亦有未當。為其心證之所由得，並說明
兩造其餘之攻擊防禦方法，不予審酌之理由。因而將第一審判決之分割方法廢棄，改
判如原判決附表一、二所示之方案分割，經核於法並無違誤。上訴論旨，猶就原審取
捨證據、認定事實及適用法律之職權行使，指摘原判決不當，求予廢棄，非有理由。
據上論結，本件上訴為無理由，依民事訴訟法第四百八十一條、第四百四十九條第一
項、第七十八條，判決如主文。
中      華      民      國    八十六    年      八      月     三十     日
                              最高法院民事第三庭
                                  審判長法官  范  秉  閣
                                        法官  朱  建  男
                                        法官  許  澍  林
                                        法官  顏  南  全
                                        法官  葉  賽  鶯
      右正本證明與原本無異
                                              書  記  官
中      華      民      國    八十六    年      九      月     十五     日
